【裁判字號】    95,判,1315
【裁判日期】    950817
【裁判案由】    營業稅
【裁判全文】
最  高  行  政  法  院  判  決
                                     95年度判字第01315號
上  訴  人  甲○○
被 上訴 人  財政部臺北市國稅局
代  表  人  張盛和        送達處所同上
上列當事人間因營業稅事件，上訴人對於中華民國94年3月10日
臺北高等行政法院92年度訴字第4455號判決，提起上訴，本院判
決如下：
    主  文
原判決廢棄，發回臺北高等行政法院。
    理  由
壹、本件上訴人主張：關於如原判決附表編號一之工程（即牙醫
    館防漏整修工程）部分，原判決引：「．．．我與甲○○合
    作借牌承作『牙醫館防漏整修工程』」等語，係欲引述葉坤
    平於民國（下同）87年5月8日在法務部調查局東部地區機動
    工作組（下稱調查局東機組）之陳述；惟查該筆錄所載為：
    「我與甲○○合作借牌前揭3筆工程，並未與甲○○合作借
    牌承作『牙醫館防漏整修工程』等．．．」，足認依筆錄上
    所載與原判決所引正相反對，原判決有認定事實理由與所採
    用之證據矛盾之違法。又原判決認上訴人應予補稅及處罰，
    無非係以上訴人87年4月21日於調查局東機組所為之陳述，
    及臺灣高等法院90年度上訴字第3756號（上訴狀誤植為3796
    號）判決為主要論據，惟上訴人於調查局東機組之陳述並非
    出於任意性，不得採為證據，上開臺灣高等法院之判決並經
    最高法院發回更審，由臺灣高等法院以92上更(一)856號案件
    審理當中，是該筆錄之作成是否出於上訴人之任意性未有定
    論，即上訴人是否有漏未報稅仍有疑義，此經上訴人在原審
    中主張，惟原判決仍採用臺灣高等法院90年度上訴字第3756
    號（上訴狀誤植為3796號）判決為上訴人敗訴之判決，原判
    決自屬違誤，應予廢棄。另關於原判決附表編號2之工程（
    即校園與保警砌磚及鋼扣圍籬工程），原判決謂：「張卿義
    對於其所承攬之工程竟無法說明梗概，且其與上訴人利害相
    同（可能涉及幫助納稅義務人以其他不正當方法逃漏稅捐之
    刑責）是亦堪認被上訴人此部分之抗辯為有據」。然查，校
    園與保警砌磚及鋼扣圍籬工程開標時間為85年3月間，至證
    人張卿義接受訊問時間90年3月26日相隔5年，是其時間已久
    遠，況本件工程款不過新臺幣（下同）188,000元，為微小
    案件，證人對其無法充分記憶及依照其記憶而為陳述，事屬
    平常。況證人對於工程之重要事項諸如投標及工程款之給付
    及與上訴人之關係等事項皆能清楚說明，並不如原審所謂無
    法對其所承攬之工程無法說明其梗概，原判決因而有認定事
    實不依證據之違法。又證人張卿義在前開違反商業會計法案
    件中並未被列為被告，其於前該刑事案件中為證人之身分，
    豈有原審所謂與上訴人利害相同之情事，原判決認事用法洵
    屬違誤。再者，原判決附表編號4工程係由育德營造有限公
    司（下稱育德公司）承包，原判決附表編號5-6工程為友明
    工程有限公司（下稱友明公司）承包，上訴人先後受僱於前
    揭工程營造公司，依受僱內容提供勞務，支領薪資，有扣繳
    憑單可稽；乃上訴人係於受僱職務範圍內連絡相關業務，而
    承包營造之廠商業依法申報營業稅，本件上訴人並無營業收
    入。另陽明大學校園與保警砌磚工程，係由財義企業有限公
    司（下稱財義公司）部分所承包，上訴人非但未向陽明大學
    收取任何工程款，與財義公司亦無任何金錢往來，此事實業
    據財義公司負責人張義到庭證稱，參酌調查局移送之資料
    中，全無分文交與上訴人之證據，足徵並無借牌之情事。原
    判決附表編號7工程係利耿企業有限公司（下稱利耿公司）
    所承作，調查局移送書所載之資金流向上訴人部分，係全數
    由利耿公司兌領；利耿公司之實際負責人許慶福曾在臺灣臺
    北地方法院證稱：「陽明大學的工程是我與許昆能一起標的
    ．．．由我去標的．．．與被告甲○○沒有關係」、「因我
    在臺北沒有戶頭．．．所以我借甲○○的戶頭匯款．．．」
    等，是以，證人以上證詞，正與上訴人所提之證據，即陽明
    山信用合作社帳戶內資金往來之說明資料，可互相印證。原
    判決附表編號7工程係利耿公司及參清企業有限公司（下稱
    參清公司）所承作，由參清公司負責人許慶福承包陽明大學
    水電工程所開給利耿公司統一發票，及許慶福親自參加開標
    紀錄，即可印證上開許慶福筆錄之正確性。綜上，上訴人並
    無營業所得自無營業收入，原判決及被上訴人之認事用法諸
    多違誤，爰請求廢棄原判決。
貳、被上訴人則以：關於牙醫館防漏整修工程部分，原判決雖將
    「我與甲○○合作借牌承作陽明大學工程僅有前揭3工程，
    並未與甲○○合作借牌承作『牙醫館防漏整修工程』」部分
    誤繕為「我與甲○○合作借牌承作『牙醫館防漏整修工程』
    」，但仍可明知其主文所由成立之依據，乃依據上訴人及相
    關人之調查筆錄，尚難謂原審判決違背法令。又，本件除有
    上訴人87年4月21日在調查局東機組所為之陳述外，尚有葉
    坤平、孫天民（被上訴人植為孫天明）（志勤營造工程有限
    公司負責人）、林宗德（育德營造有限公司負責人）、馬昌
    男（被上訴人植為馬昌南）（友明工程股份有限公司負責人
    ）、葉森賢（佳座工程有限公司負責人）及許昆能（被上訴
    人植為許坤能）（利耿企業有限公司負責人）之調查筆錄相
    佐證，證明上訴人確有營業之事實，卻未依規定申請營業登
    記，而借取他人營利事業登記證標取並承攬工程已不辯自明
    。至上訴人主張臺灣高等法院90年度上訴字第3756號判決上
    訴人有罪之判決，經最高法院發回更審，上訴人之上開筆錄
    ，是否出於上訴人之任意性，該爭點仍由臺灣高等法院以92
    上更(一)856號案件審理中云云，經查該項主張已於原審法院
    審理時提出，並經被上訴人詳為辯駁，是本件原審已本諸職
    權調查事實，並就相關證據資料，判斷上訴人未辦登記擅自
    營業承攬工程，確有應補徵營業稅額之法律事實，於原審判
    決論述甚明，並無上訴人所稱違反法令之情形。另有關校園
    與保警砌磚及鋼扣圍籬工程部分，財義公司負責人張卿義於
    90年3月26日在臺灣臺北地方法院刑事庭證稱「我有施作陽
    明大學的一小部份工程，工程名稱因時間太久我已忘記，．
    ．．，是甲○○告訴我有工程就去承作．．．」顯見系爭工
    程為上訴人所承攬，事後轉包張卿義承作，上訴人仍有未辦
    登記擅自營業承攬工程之違法；縱使原審法院以其所承攬之
    工程竟無法說明梗概，且其與上訴人利害相同為由，不予採
    信，難謂判決理由不備及不適用法令之違法。簡言之，本案
    業已從實質面查核，綜上事證，上訴人有未辦登記擅自營業
    承攬工程之事實，且亦由上訴人之相對人證實至明，即違反
    營業稅法「未辦登記擅自營業」之規定，從而，上訴人之違
    章事實亦為原審法院審認判決在案。原審法院並無適用法規
    不當之情形，上訴人仍執前詞反覆訴求，僅為上訴人法律見
    解之歧異，要難符合上訴之理由等語，資為抗辯。
參、原判決以：(一)上訴人於87年4月21日在調查局東機組陳述：
    「從84年到86年大概承包過陽明大學營繕工程有12件，分別
    借用廠商牌照有志勤營造、友明工程、財義企業、利耿企業
    、佳座工程、育德營造．．．等公司參與投標及陪標，至於
    得標後就與實際得標廠商合作共同承包陽明大學營繕工程。
    ．．．至於被借牌的得標廠商，只有志勤營造部分支付4%管
    理費用（不含稅），其餘公司都是至親好友，不需要負擔任
    何費用。．．．」等語，此有調查筆錄附於原處分卷第51頁
    至第53頁可按。(二)關於如原判決附表編號1工程部分，參酌
    葉坤平於87年5月8日在調查局東機組陳述：「我於84年5月
    間即認識甲○○，我與甲○○於84年6月開始合作借用志勤
    營造、佳座工程、佑麒工程等公司營造牌照承包陽明大學營
    繕工程。．．．我與甲○○合作借牌承包陽明大學工程共有
    3件．．．至於借牌費用部分，計支付志勤營造借牌費用139
    萬餘元，另佳座、佑麒因係我親友，故未支付借牌費。我與
    甲○○合作借牌承作『牙醫館防漏整修工程』，該工程係甲
    ○○向志勤營造負責人孫天民借牌，並聯合志民公司、厚德
    工程共同圍標，與我無關。」等語，此有調查筆錄附於原處
    分卷第45頁至第46頁可按暨志勤公司負責人孫天民於87年4
    月24日在調查局東機組陳述：「（牙醫館防漏整修工程）係
    甲○○經我同意使用志勤營造相關證照參與前述工程，投標
    並得標施作。．．．協議內容甲○○必須支付孫天民含稅之
    銷貨發票金額4%行政管理費，．．．。」此有調查筆錄附於
    原處分卷第63頁至第65頁可按，並有協議書影本附於同卷第
    67頁可憑，核與上訴人前揭陳述情節大致相符，且孫天民因
    連續幫助納稅義務人以其他不正當方法逃漏稅捐，業經判處
    有期徒刑5月確定，此亦有高院判決及最高法院判決在卷可
    憑，堪認為真實。(三)關於如原判決附表編號2工程部分，查
    上訴人既於前揭調查筆錄內自承「從84年到86年大概承包過
    陽明大學營繕工程有12件，分別借用廠商牌照有志勤營造、
    友明工程、財義企業、利耿企業、佳座工程、育德營造．．
    ．等公司參與投標及陪標」等語，而上開12件工程中涉及財
    義公司的僅有如原判決附表編號2工程1件等情以觀，且依財
    義公司負責人張卿義於90年3月26日在台灣台北地方法院刑
    事庭證稱：「我有施作陽明大學的一小部分工程，工程的名
    稱因為時間太久我已忘記，．．．是甲○○告訴我有工程我
    就去承作．．．」等語（此有筆錄附於原審卷），對於其所
    承攬之工程竟無法說明梗概，且其與上訴人利害相同（可能
    涉及幫助納稅義務人以其他不正當方法逃漏稅捐之刑責），
    是亦堪認被上訴人此部分之抗辯為有據。(四)關於如原判決附
    表編號3工程部分，參酌利耿公司負責人許昆能於87年4月23
    日在調查局東機組陳述：「甲○○透過我高雄的友人許慶福
    向我借用利耿企業牌照標得上述工程．．．。」此有調查筆
    錄附於原處分卷第76頁至第77頁可按，核與上訴人前揭陳述
    情節相符，堪認為真實。(五)關於如原判決附表編號4、6、7
    及8工程部分，參酌育德公司負責人林宗德於87年4月22日在
    調查局東機組陳述：「我係應甲○○要求借給鄭某育德公司
    牌照承攬陽明大學之營繕工程，前開4件工程之投標均由我
    提供鄭某育德公司證照影本、稅單並在標單上蓋立育德公司
    大小章，再由鄭某出具押標金後，自行製作及投寄標單；．
    ．．至鄭某借用育德公司牌照所承攬標得之工程，我除收工
    程款之5%作為支付營業稅之費用外，並未向鄭某收取任何費
    用。」此有調查筆錄附於原處分卷第68頁至第69頁可按，核
    與上訴人前揭陳述情節相符，且林宗德因連續幫助納稅義務
    人以其他不正當方法逃漏稅捐，亦經判處有期徒刑5月確定
    ，此復有臺灣高等法院判決及最高法院判決在卷可參，堪認
    為真實。至上訴人提出附於原審卷之85年各類所得扣繳暨免
    扣繳憑單及申報書，查依申報書之記載，該項扣繳憑單係在
    90年7月27日始逾期申報，顯係事後臨訟而為，不足採信。
    (六)關於如原判決附表編號5工程部分，參酌友明公司負責人
    馬昌男於87年4月22日在調查局東機組陳述「77年家父馬樹
    根中風臥病在床，他以家母馬鄭隔名義設立友明工程有限公
    司之業務，自此亦由我負責處理。．．．陽明大學前述2項
    工程（按其中之一即指如原判決附表編號5工程）係我公司
    顧問甲○○經手承辦。．．．，85年前述時間他向我提到陽
    明大學有前述2項工程要招標，．．．他向我借友明工程牌
    照去參與該2項工程投標。．．．我並沒有向他收取借牌費
    用，．．．。」此有調查筆錄附於原處分卷第79頁至第80頁
    可按，核與上訴人前揭陳述情節相符，亦堪認為真實；至該
    公司之名義負責人馬鄭隔於檢察官偵查中證稱：「我沒借牌
    ，他（指甲○○）是公司之人，是友明工程有限公司之人，
    作工程之人」、「我公司之人是甲○○，沒借牌問題，工程
    是甲○○在作，工地都是他在負責」等語，查馬鄭隔既非該
    公司之實際負責人，且其於偵查程序中為被告，是其陳述較
    諸馬昌男之陳述，當以後者之陳述為可信，況馬鄭隔嗣經檢
    察官以微罪不舉為由而處分不起訴，但亦在處分書中明確認
    定有幫助上訴人逃漏稅捐之犯行。(七)況查關於上開事實，亦
    經臺灣高等法院判決同此認定，並以共同連續納稅義務人以
    其他不正當方法逃漏稅捐，處上訴人有期徒刑6月，最高法
    院判決雖撤銷關於上訴人部分之判決發回臺灣高等法院，除
    適用法律之問題外，亦僅就高院判決未就馬鄭隔前揭證詞及
    張卿義於第一審法院證詞屬有利於上訴人之證據，為原審所
    不採，漏未於判決明取捨判斷之心證理由，且於理由欄誤
    指馬鄭隔上開偵查中之供述與上訴人於調查單位供承向友明
    公司借用牌照承包工程等情相同，不無理由不備及矛盾之違
    誤而為指摘，此有最高法院判決第3、4頁在卷可參。至上訴
    人提出附於原審卷之育德公司各類所得扣繳暨免扣繳憑單及
    申報書暨友明公司各類所得扣繳暨免扣繳憑單及勞工保險被
    保險人投保資料表等，姑不論育德公司85年各類所得扣繳暨
    免扣繳憑單及申報書記載其係在90年7月27日始逾期申報，
    有臨訟而為之嫌，上訴人違章行為既已明確如前所述，縱向
    該2公司領取上開低微之薪資，亦非不能於其受雇之外另為
    前開違章行為。從而，原處分依行為時營業稅法第43條第1
    項第3款之規定，依上開查得之資料，核定上訴人銷售額8,2
    82,806元，並補徵應納營業稅414,140元（原判決植為414,1
    04元），且依同法第51條第1款之規定，按其所漏稅額處3倍
    罰鍰計1,242,400元（計至百元止），認事用法，均無違誤
    ，訴願決定，遞予維持，亦無不合，乃判決駁回上訴人在原
    審之訴。
肆、本院查：（一）、按行政訴訟所謂裁判有脫漏者，係指應在
    主文為裁判而記載之訴訟標的或訴訟費用，有所脫漏者而言
    。至裁判意旨，已在裁判主文內有所諭知，而在理由中未予
    申論，乃屬判決不備理由之問題，而非可謂裁判有脫漏。本
    件上訴人未依規定申請營業登記，於84年至85年間借用其他
    廠商之營業登記證從事承攬工程，總計收取工程款8,282,80
    6元（未含稅），漏報銷售額，逃漏營業稅。案經調查局東
    機組查獲，函移臺北市稅捐稽徵處查處，經該處依法審理核
    定上訴人應補徵營業稅計414,140元，並按所漏稅額處3倍罰
    鍰計1,242,400元（計至百元為止）。上訴人不服，申請復
    查，經臺北市稅捐稽徵處以89年2月10日北市稽法乙字第881
    7665000號復查決定（下稱前處分）駁回，上訴人仍不服，
    提起訴願，經財政部91年8月28日台財訴字第0890019046號
    訴願決定（案號：第891351號）：「原處分（復查決定）撤
    銷，由原處分機關另為處分。」被上訴人重為復查決定，以
    92年4月21日財北國稅法字第0920205775號復查決定駁回（
    下稱原處分），上訴人仍不服，提起訴願，嗣經財政部92年
    8月12日台財訴字第0920038503號（案號：第00000000號）
    訴願決定（下稱訴願決定）駁回，乃提起本件行政訴訟。原
    判決以前揭理由，駁回上訴人在原審之訴，固非無見。（二
    ）、惟原判決事實認定：「上訴人未依規定申請營業登記，
    於84年至85年間借用如原判決附表所示之廠商之營業登記證
    從事承攬如原判決附表所示之陽明大學8項工程，其含營業
    稅（下稱含稅）之工程款分別如附表所示，總計工程款含稅
    為8,696,946元，不含稅為8,282,806元，漏報銷售額，逃漏
    營業稅。」依原判決附表所示之陽明大學8項工程之工程款
    項一一加計結果如下：1,080,000元＋188,000元＋2,811,18
    6元＋740,000元＋2,060,000元＋536,260元＋326,000元＋1
    9,500元＝7,760,946元（含稅），並非原判決所稱之總計工
    程款含稅為8,696,946元，兩者相差936,000元，逐項比對原
    判決附表與訴願決定事實欄之記載結果，原判決似係漏認定
    1項「校園與保警總隊鐵絲網圍籬工程」其工程款為936,000
    元（含稅）。上訴人在原審訴之聲明為：「訴願決定、原處
    分均撤銷。訴訟費用由被告負擔。」，原判決理由第6段記
    載：「綜上所述，原告之主張，並無可採，原處分依行為時
    營業稅法第43條第1項第3款之規定，依上開查得之資料，核
    定原告銷售額8,282,806元，並補徵應納營業稅414,140元（
    原判決植為414,104元），且依同法第51條第1款之規定，按
    其所漏稅額處3倍罰鍰計1,242,400元（計至百元止），認事
    用法，均無違誤，訴願決定，遞予維持，亦無不合，原告訴
    請撤銷訴願決定及原處分，於法無據，應予駁回。」，原判
    決主文諭知：「原告之訴駁回。訴訟費用由原告負擔。」，
    應屬已為全部判決，而非可謂裁判有脫漏。原判決關於其附
    表所示之陽明大學8項工程之工程款項一一加計結果為7,760
    ,946元（含稅），並非原判決所稱之總計工程款含稅為8,69
    6,946元，兩者相差936,000元部分，在判決理由中未予申論
    ，乃屬判決不備理由之問題。（三）、再者，原判決理由第
    5段第2小段記載：「關於如附表編號1工程部分，參酌葉坤
    平於87年5月8日在調查局東機組陳述：『．．．我與甲○○
    合作借牌承作【牙醫館防漏整修工程】，該工程係甲○○向
    志勤營造負責人孫天民借牌，並聯合志民公司、厚德工程共
    同圍標，與我無關。』等語，此有調查筆錄附於原處分卷第
    45頁至第46頁可按」，但原處分卷第48頁之葉坤平之調查筆
    錄係記載：「我與甲○○合作借牌承作陽明大學工程僅有前
    揭3工程。並未與甲○○合作借牌承作『牙醫館防漏整修工
    程』，該工程係甲○○向志勤營造負責人孫天民借牌，並聯
    合志民公司、厚德工程共同圍標，與我無關。」，兩者記載
    顯有不一，原判決似有將「並未與甲○○合作借牌承作『牙
    醫館防漏整修工程』」，誤植為「我與甲○○合作借牌承作
    『牙醫館防漏整修工程』」之嫌。（四）、綜上所述，上訴
    意旨指摘原判決違背法令，求予廢棄，非無理由，自應將原
    判決廢棄，發回原審法院。
據上論結，本件上訴為有理由，依行政訴訟法第256條第1項、第
260條第1項，判決如主文。
中    華    民    國    95    年    8     月    17    日
                  第一庭審判長法  官  葉  振  權
                              法  官  陳  秀  美
                              法  官  劉  鑫  楨
                              法  官  梁  松  雄
                              法  官  劉  介  中
以  上  正  本  證  明  與  原  本  無  異
中    華    民    國    95    年    8     月    17    日
                              書記官  王  史  民


司法院資訊處製作；財團法人民間司法改革基金會備份。
